---
title: 'Tarea 3: Phyloseq'
author: "Xymena Vazquez"
date: "2025-03-31"
output: html_document
---

# **Primera parte**

#### **Parte 1: Preparación del entorno**

La primera parte consiste en preparar las librerias que se van a ocupar en todo el trabajo.

```{r echo=TRUE, message=FALSE, warning=FALSE}
library(phyloseq)
library(microbiome)
library(ggplot2)
library(vegan)
library(dplyr)
```

#### **Parte 2: Objeto Phyloseq**

Se debe cargar un objeto phyloseq que esta dentro de la libreria "microbiome". Los datos ocuapdos estan en "dietswap".

```{r}
data("dietswap", package = "microbiome")
ps <- dietswap
ps
```

De acuerdo a la tabla obtenida: \*¿Cuántas muestras y taxones contiene el objeto? Contiene 222 muestras y 130 taxones.

\*¿Qué variables están disponibles en los metadatos de las muestras? Hay 8 variables: subject, nationality, sample, timepoint.within.group, sex, group, timepoint, bm1_group.

Podemos conocerlo mediante el siguiente código:

```{r}
head(sample_data(ps))
```

#### Parte 3: Curvas de rarefacción

Se crean curvas de rarefacción por medio de la funcion "rarecurve" en el paquete "vegan". Para obtener este gráfico, se obtuvo ayuda de la siguiente página: <https://github.com/joey711/phyloseq/issues/1641>

```{r}
data("dietswap")
taxa_are_rows(dietswap)
tabla<- t(otu_table(dietswap))
class(tabla)<- "matrix"
class(tabla)
tabla<- as(t(otu_table(dietswap)), "matrix")
class(tabla)
raremax<- min(rowSums(tabla))
system.time(rarecurve(tabla, step = 100, sample = raremax, col = "pink", label = FALSE ))

```

*¿Qué indican estas curvas? Sirven para visualizar que tan diverso es un ambiente y cual es el numero de especies maximas halladas en ese sitio.* ¿Hay muestras que deberían descartarse por bajo conteo? Sí, porque puede provocar que las curvan se muestren incompletas o no brinden todo a la información necesaria para identifcar que tan diverso es el sitio.

#### Parte 4: Diversidad alfa

Calcular la diversidad alfa con ayuda de la función plot_richness. Se calcula la observada, Shannon y Simpson.

```{r}
#observed
plot_richness(ps, measures = "Observed")

#Shannon
plot_richness(ps, measures = "Shannon")

#Simpson
plot_richness(ps, measures = "Simpson")

```

*¿Qué interpretas de estas gráficas? Muestran como es que se encunetran distribuidos los datos dependiendo de la diversidad entre los distintos grupos e interpretar cual es el impacto que cada dieta causa en la microbiota.*

*¿Hay diferencias notorias entre grupos? Si hay diferencias entre los grupos*

#### Parte 5: Filtrado y transformación

Se necesita recolectar unicamente los generos que resultan mucho mas abundantes, en este caso solo los que tienen mas de 0.1% de abundancia relativa.

```{r}
filtrado <- filter_taxa(ps, function(x) mean (x) >0.001, TRUE)
filtrado
```

#### Parte 6: Ordención

Para esta parte, la ordención de escalamiento multidimensional no métrico y el índice de diversidad Bray-Curtis.

```{r}
ps1<-otu_table(ps)
ordencion<- ordinate(ps1, "NMDS", "bray")
```

Para realizar el PCoA se ocupa la finción "plot_ordenation" y se ocupa la medida de Bray-Curtis.

```{r}
plot_ordination(ps, ordencion)
```

*¿Los grupos se separan visiblemente? Si se separan los grupos ¿Qué podría estar causando esas diferencias? El tipo de tratamineito que se este dando en cada una de los grupos de estudio.*

#### **Parte 7: Rank abundance**

Se ocupó el paque ggplot2 para realizar el grafico; la visualización de las abundancias se hizo a nivel de familia. El codigo fue hecho basado en el mostrado en: <https://www.researchgate.net/post/Plotting-rank-abundance-curve-in-phyloseq>

```{r}
#Se transforma los taxones a porcentaje 
phyloTemp = transform_sample_counts(ps, function(x) 1e+02 * x/sum(x))

clusterData = psmelt(phyloTemp)
clusterData = dplyr::filter(clusterData, Abundance > 0)

#Se calcula la media y se escogen los taxones que se van a mostrar
clusterAgg = aggregate(Abundance ~ OTU + Family, data=clusterData, mean)
clusterAgg = aggregate(Abundance ~ OTU + Family,data=clusterData,mean)

#Filtrado y eleccion de los numeros de la tabla
clusterAgg = clusterAgg[order(-clusterAgg$Abundance),][1:100,]

ggplot(clusterAgg,aes(x=reorder(OTU,-Abundance),y=Abundance)) +
  geom_point(aes(color=Family), size = 3)+
  theme(axis.ticks = element_blank(), axis.text.x = element_blank()) +
  scale_y_log10()

```

*¿Qué tan dominada está la comunidad por pocos taxones y cuáles son? Bacteroidetes y Clostridium*

#### Parte 8: Gráficas apiladas

Para realizarlas, se ocupa la funcion "plot bar" y nuevamente se agrypan por familias.

```{r}
plot_bar(ps, fill = "Family") + 
  geom_bar(aes(color=Family, fill=Family), stat="identity", position="stack")
```

*¿Hay algún phylum que domine? Bacteroidetes*

*¿Se observan diferencias entre grupos? Si, hay grupos que presentan más bacterias presenten a un filo que otros.*

#### Parte 9: Exportar resultados

Los datos se eportan de una tabla de abundancias a un archivo CSV.

```{r eval=FALSE, include=FALSE}
ps
csv<- as.data.frame(abundances(ps))
csv
write.csv(csv, "abundnacias.csv")
```

# Parte 2

#### Parte 1: Uso de la base "GlobalPatterns", incluido en Phyloseq.

```{r}
data("GlobalPatterns")
gb<- GlobalPatterns
gb1<-otu_table(gb)
familia<- (tax_table(gb))
```

#### Parte 2: Filtrar los taxones con menos de 5 lecturas en al menos 20% de muestras

```{r}
gb
filter<- phyloseq::genefilter_sample(gb, filterfun_sample(function(x) x >= 5),
                                     A = 0.2*nsamples(gb))
gb_filter <- prune_taxa(filter, gb)
gb_filter
```

#### Parte 3: Aglomerar a nivel de familia

```{r}
aglomerado<-tax_glom(gb_filter, taxrank = "Family")
aglomerado
```

#### Parte 4: Formar las abundancias relativas

```{r}
rabundancia<- tax_glom(GlobalPatterns, "Family") %>% transform_sample_counts(function(x) {
  x *100 / sum(x)
})
familia<-  data.frame(Family = tax_table(rabundancia)[,"Family"], Mean = rowMeans(otu_table(rabundancia)), row.names = NULL)
familia<- familia[order(-familia$Mean),]
familia
```

#### Parte 5: Formar un subset con solo 3 tiposde muestras

```{r}
sampledata<-sample_data(gb)
subset<- sampledata[sampledata$SampleType %in% c("Feces", "Soil", "Skin"), ]
gb_subset <- prune_samples(sample_names(gb) %in% rownames(subset), gb) 
View(subset)
```

#### Parte 6: Realizar las diversidades alfa y graficarlas

```{r}
gpalpha<- estimate_richness(gb_filter, measures = c("Shannon", "Simpson", "Observed"))
gpalpha
write.csv(gpalpha)
alfa<- plot_richness(gb, measures = c("Shannon", "Simpson", "Observed"))

#Boxplot de los tipos de muestra
tablagp<- as.data.frame(sample_data(gb)) #hacemos un data frame de estos datos, que son las muestras
tablas<- cbind(gpalpha, tablagp) #unimos los datos de los indices y las muestras

#Box plot  de la abundancia observada
ggplot(tablas, aes(x = SampleType, y =Observed, 
                   fill = SampleType)) +
  geom_boxplot() +
  labs(title = "Diversidad (Observada)",
       x= "muestras",
       y = "abundancia")

#Box plot  de la abundancia Simpson
ggplot(tablas, aes(x = SampleType, y =Simpson, 
                   fill = SampleType)) +
  geom_boxplot() +
  labs(title = "Diversidad  (Simpson)",
       x= "muestras",
       y = "abundancia")

#Box plot  de la abundancia Shannon
ggplot(tablas, aes(x = SampleType, y =Shannon, 
                   fill = SampleType)) +
  geom_boxplot() +
  labs(title = "Diversidad (Shannon)",
       x= "muestras",
       y = "abundancia")
```

#### Parte 7: Prueba De Kruskal-Wallis

```{r}
muestras <- sample_data(gb)$SampleType
tablas <- cbind(gpalpha, SampleType = muestras)

#Shannon
kruskals <- kruskal.test(Shannon ~ SampleType, data = tablas)
print(kruskals)

#Simpson
kruskalsimp <- kruskal.test(Simpson ~ SampleType, data = tablas)
print(kruskalsimp)

kruskalo <- kruskal.test(Observed ~ SampleType, data = tablas)
print(kruskalo)
```

#### Parte 8: Grafica Rank Abundance

```{r}
sampledata <- sample_data(gb)
subset <- sampledata[sampledata$SampleType %in% c("Feces", "Soil", "Skin"), ]
gb_subset <- prune_samples(sample_names(gb) %in% rownames(subset), gb) 

#agrupar por familia
agb <- tax_glom(gb_subset, taxrank = "Family")

#transformar a abundancia relativa
rabundancia <- transform_sample_counts(agb, function(x) x * 100 / sum(x))


#otu table y taxa table
familytable <- otu_table(rabundancia)
familytabletaxa <- tax_table(rabundancia)

familia <- as.data.frame(as.table(familytable))
familia$SampleType <- rep(sample_data(rabundancia)$SampleType, each = nrow(tax_table(rabundancia)))
familia <- familia %>% filter(Freq > 0)
names(familia)[1] <- "Family"


#ordenar familias
familia <- familia %>%
  group_by(Family) %>%  
  mutate(TotalAbundance = sum(Freq)) %>%
  ungroup() %>%
  arrange(desc(TotalAbundance))

#familias por tipo de muestras
familia$Rank <- ave(familia$TotalAbundance, familia$SampleType, FUN = function(x) order(-x))

#grafica
ggplot(familia, aes(x = Rank, y = Freq)) +
  geom_line(aes(color = SampleType), size = 1) +  
  geom_point(aes(color = SampleType), size = 2) +  
  scale_x_continuous(trans = "log10") +  
  scale_y_continuous(trans = "log10") +  
  labs(title = "Rank-Abundance (Tipo de Muestra)",
       x = "Rango de Familia ",
       y = "Abundancia Relativa") +
  theme_minimal() +  
  theme(
    axis.text.x = element_text(angle = 45, hjust = 1),  
    axis.text.y = element_text(size = 10)  
  ) +
  facet_wrap(~ SampleType, scales = "free_y") 
```

#### Parte 9: Gráfico aplilado por filo

```{r}
phylum<- tax_glom(gb, taxrank = "Phylum")
rabundancia<- transform_sample_counts(phylum, function(x) x * 100 / sum(x))

tablafilo<- otu_table(rabundancia)
taxafilo<- tax_table(rabundancia)

filo <- as.data.frame(as.table(tablafilo))

colnames(filo) <- c("SampleID", "Phylum", "Abundance")
filo<- filo %>% filter(Abundance > 0)

samplefilo <- as.data.frame(sample_data(rabundancia))
filo$SampleType <- samplefilo$SampleType[match(filo$SampleID, rownames(samplefilo))]


#grafico apilado
ggplot(filo, aes(x = SampleID, y = Abundance, fill = Phylum)) +
  geom_bar(stat = "identity") +
  labs(title = "Gráfico Apilado (Phylum)",
       x = "Muestras",
       y = "Abundancia Relativa") +
  theme_minimal() +
  theme(axis.text.x = element_text(angle = 45, hjust = 1)) +  
  facet_wrap(~ SampleType, scales = "free_x")

#con los 5 filos mas abundantes

todos <- filo %>%
  group_by(Phylum) %>%
  summarise(TotalAbundance = sum(Abundance)) %>%
  arrange(desc(TotalAbundance))

cinco <- head(todos$Phylum, 5)
filtrar <- filo %>% filter(Phylum %in% cinco)

#Gráfico
ggplot(filtrar, aes(x = SampleID, y = Abundance, fill = Phylum)) +
  geom_bar(stat = "identity") +
  labs(title = "Gráfico Apilado de los 5 filos",
       x = "Muestras",
       y = "Abundancia Relativa") +
  theme_minimal() +
  theme(axis.text.x = element_text(angle = 45, hjust = 1)) +  # Rotar las etiquetas del eje X
  facet_wrap(~ SampleType, scales = "free_x")
```

#### Parte 10: Permanova 

No lo inclui aqui porque no me dejaba correr el markdown pero esta en el script

#### Preguntas de interpretación

-    *¿Qué ambiente muestra mayor diversidad alfa? ¿A qué factores podría deberse? La muestra de suelo, puede deberse a a que, debido a la cantidad de nutrientes que posee, sea el ambiente ideal para una mayor abundnacia de microorganismos, en especial de bacterias.*

-   *¿Qué se observa en la ordenación PCoA respecto a similitudes entre muestras? No pude generar el PCoA de esta base (pusde revisar las graficas de otros compañeros para darme una idea de como estaban distribuidos los grupos), muchas de los grupos se encuentran soreladabos o no tan diferenciados, sin embargo, la unica que se encuentra completamente separada de las demas es la de heces.*
